臺灣臺北地方法院刑事簡易判決　　　　100年度審簡字第154號
聲　請　人　臺灣臺北地方法院檢察署檢察官
被　　　告　王進發
　　　　　　李明哲
　　　　　　李松柏
　　　　　　廖寶琴
　　　　　　伍尚中
上列被告等因違反商業會計法等案件，經檢察官提起公訴（100
年度偵續一字第12號、100 年度偵字第15526 號），因被告等於
準備程序中自白犯罪，經本院合議庭裁定由受命法官獨任逕以簡
易判決處刑，判決如下：
    主    文
王進發、李明哲、李松柏、廖寶琴、伍尚中共同犯商業會計法第
七十一條第一款之填製不實罪，各處拘役伍拾日，如易科罰金，
均以銀元佰元即新臺幣玖佰元折算壹日。均減為拘役貳拾伍日
，如易科罰金，均以銀元佰元即新臺幣玖佰元折算壹日。均緩
刑貳年。
    事    實
一、王進發、李明哲、李松柏分別係億利汽車有限公司（下稱億
    利公司）總經理、協理、商旅車部銷售經理，為商業會計法
    規定之商業負責人，廖寶琴係億利公司管理課長，為商業會
    計法規定之主辦會計人員，伍尚中（另涉詐欺等罪嫌部分，
    業經檢察官為不起訴處分確定）則於民國94年7 月1 日至95
    年9 月30日間任職在億利公司擔任業務員，負責車輛銷售、
    收款及售後服務等工作，均為從事業務之人。緣陳德和於95
    年5 月間，經由金宮小客車租賃有限公司（下稱金宮公司）
    經理黎烈台介紹，向億利公司購買VOLKSWAGEN KOMBI LT35
    （車身號碼：WVIZZZ2DZ6H014147 、車牌號碼：9539-GG ）
    車輛乙台，靠行在金宮公司，並委由伍尚中協助向金融機構
    申請汽車貸款。伍尚中、王進發、李明哲、李松柏、廖寶琴
    均明知本案實際買賣價金為新臺幣（下同）202 萬5,000 元
    ，詎彼等為幫助陳德和向臺灣賓士資融股份有限公司（原名
    臺灣戴姆勒克萊斯勒資融股份有限公司，下稱臺灣賓士公司
    ）貸得所需額度，竟共同基於填製不實會計憑證之犯意聯絡
    ，於95年5 月25日，由伍尚中填製「新車部特交申請書」，
    向億利公司申請將統一發票銷售額開立為223 萬元，並經李
    松柏、李明哲、王進發簽核同意後，交由廖寶琴指示不知情
    之會計人員陳碧蓮，在其業務上所製作性質屬於會計憑證之
    統一發票上，虛偽登載車輛銷售額為223 萬元。伍尚中取得
    前揭不實統一發票後，即提供與臺灣賓士公司審核，至臺灣
    賓士公司誤認本案銷售價格為223 萬元，而同意以223 萬元
    （臺灣賓士公司核貸成數為8.5 成，實際撥付190 萬元）向
    億利公司購買該車，再以附條件買賣分期付款方式出售與金
    宮公司，足生損害於億利公司帳務管理以及臺灣賓士公司辦
    理分期付款買賣之正確性。
二、案經陳德和告發、臺灣臺北地方法院檢察署檢察官自動檢舉
    簽分偵查起訴。
    理    由
一、上揭事實，業據被告王進發、李明哲、李松柏、廖寶琴、伍
    尚中於本院審理時坦承不諱（見本院100 年度審訴字第101
    號卷第36頁背面），核與證人陳碧蓮、黎烈台、陳威良之證
    述相符（分見100 年度偵續一字第12號卷第86至88頁、第11
    7 至118 頁；98年度偵字第704 號卷第9 至10頁、第77至79
    頁、第94至95頁、98年度偵字第705 號卷第9 至10頁、100
    年度偵續一字第12號卷第108 至110 頁；99年度偵續字第2
    號卷第199 至200 頁、第218 至219 頁、100 年度偵續一字
    第12號卷第91頁），復有買賣合約書、新車部報交申請書、
    新車部特交申請書、配件申請書、保險外保簽呈、億利公司
    開立之統一發票（發票號碼：MU00000000）、臺灣賓士公司
    98年台法字第98092901號函附汽車新領牌照登記書、附條件
    買賣契約書、統一發票（分見98年度偵字第704 號卷第126
    頁；98年度偵字第704 號卷第105 頁、第122 頁、第127 頁
    ；98年度偵字第704 號卷第103 頁、第123 頁、第128 頁；
    98年度偵字第704 號卷第104 頁、第124 頁、第129 頁）附
    卷可稽。綜上，被告王進發、李明哲、李松柏、廖寶琴、伍
    尚中之自白核與事實相符，應堪採信。本案事證已臻明確，
    被告前揭犯行洵堪認定。
二、論罪科刑的理由：
（一）新舊法比較：
      被告行為後，刑法部分條文業於94年2 月2 日修正公布，
      95年7 月1 日起施行。按行為後法律有變更者，適用行為
      時之法律，但行為後之法律有利於行為人者，適用最有利
      於行為人之法律，修正後刑法第2 條第1 項定有明文。此
      條規定係規範行為後法律變更所生新舊法律比較適用之準
      據法，本身尚無新舊法比較之問題，於新法施行後，應一
      律適用新法第2 條第1 項之規定，為「從舊從輕」之比較
      。而本次法律變更，比較時應就罪刑有關之共犯、未遂犯
      、想像競合犯、牽連犯、連續犯、結合犯，以及累犯加重
      、自首減輕暨其他法定加減原因（如身分加減）與加減例
      等一切情形，綜其全部罪刑之結果而為比較（最高法院95
      年度第8 次刑事庭會議決議參照）。經查：(1)修正前刑法
      第28條規定：「二人以上共同實施犯罪之行為者，皆為正
      犯。」修正後刑法第28條則規定：「二人以上共同實行犯
      罪之行為者，皆為正犯。」其中「實施」一語，涵蓋陰謀
      、預備、著手及實行之概念在內，其範圍較廣；而「實行
      」則著重於直接從事構成犯罪事實之行為，其範圍較狹，
      是修正後刑法第28條共同正犯之範圍，已修正限縮於共同
      實行犯罪行為者始成立共同正犯，排除陰謀犯、預備犯共
      同正犯，自屬行為後法律有變更，而非僅屬文字修正，應
      有新舊法比較適用問題。（最高法院97年度臺上字第37號
      判決參照）。於本案被告之犯罪行為，依新舊法，均成立
      共同正犯，適用新法並無較有利於被告。(2)刑法第31條第
      1 項雖有修正，但僅屬文字修正，法律效果並無不同，至
      於增訂但書「得減輕其刑」，係指身分關係之人得減輕其
      刑。查本件被告被告伍尚中為億利公司業務員，雖非為商
      業會計法所稱之商業負責人或主辦經辦會計之人，惟與有
      特定身份關係之其餘共犯被告商業會計法第71條第1 款之
      罪，依修正後刑法第31條第1 項之規定成立共同正犯，依
      修正後刑法第31條第1 項但書之規定，並得減輕其刑，自
      對被告伍尚中較為有利。(3)綜合上述各條文修正前、後之
      比較，揆諸前揭最高法院決議所揭示之罪刑綜合比較原則
      ，對被告王進發、李明哲、李松柏、廖寶琴而言，修正後
      之刑法，並無較修正前之刑法規定有利於被告，依新法第
      2 條第1 項前段規定，自應一體適用被告行為時之刑法。
      另修正後之刑法對被告伍尚中較為有利，依新法第2 條第
      1 項但書之規定，自應一體適用裁判時法律，合先敘明。
      至商業會計法於95年5 月24日修正公布，同年5 月26日生
      效（被告行為時點為於95年5 月25日），該法第71條第5
      款法定刑度由「五年以下有期徒刑、拘役或科或併科新臺
      幣十五萬元以下罰金」提高為「五年以下有期徒刑、拘役
      或科或併科新臺幣六十萬元以下罰金」。是修正後商業會
      計法第71條第5 款並未較有利於被告，自應適用被告行為
      時之規定。
（二）按統一發票乃證明事項之經過而為造具記帳憑證所根據之
      原始憑證，商業負責人如明知為不實之事項，而開立不實
      之統一發票，係犯商業會計法第71條第1 款之以明知為不
      實之事項而填製會計憑證罪，該罪為刑法第215 條業務上
      登載不實文書罪之特別規定，依特別法優於普通法之原則
      ，自應優先適用，無論以刑法第215 條業務上登載不實文
      書罪之餘地（最高法院92年度臺上字第6792號、94年度臺
      非字第98號判決意旨參照）。準此，商業會計法第71條第
      1 款之商業負責人，以明知為不實之事項而填製會計憑證
      ，原含有業務上登載不實之本質，與刑法第215 條之從事
      業務之人明知為不實之事項而登載於業務上作成文書罪，
      皆規範處罰同一之登載不實行為，應屬法規競合，且前者
      為後者之特別規定，依特別法優於普通法之原則，自應優
      先適用商業會計法第71條第1 款論處。被告王進發、李明
      哲、李松柏分別為億利公司總經理、協理、商旅車部銷售
      經理，即為商業會計法第4 條所稱之商業負責人，而被告
      廖寶琴係億利公司管理課長，為商業會計法第5 條所稱之
      主辦會計人員，其等與被告伍尚中共同製作內容不實之統
      一發票，是核被告王進發、李明哲、李松柏、廖寶琴、伍
      尚中所為，均係犯商業會計法第71條第1 款之填製不實會
      計憑證罪。公訴意旨認被告等人尚涉犯刑法第216 條、第
      215 條行使業務登載不實文書罪嫌，依前開說明意旨，容
      有誤會，附此敘明。被告王進發、李明哲、李松柏、廖寶
      琴、伍尚中5 人間，就上開犯行有犯意聯絡及行為分擔，
      應論以共同正犯（被告伍尚中雖非上開商業負責人、主辦
      或經辦會計人員或受託代他人處理會計事務之人員，惟與
      各該商業負責人、主辦會計人員共犯因身分關係而成立商
      業會計法第71條第1 款之罪，依修正後刑法第31條第1項
      之規定，仍應以共同正犯論）。
（三）量刑理由之說明：
      爰審酌被告王進發、李明哲、李松柏、廖寶琴及伍尚中等
      人犯後均坦承犯行，知所悔悟，態度尚稱良好，而億利公
      司及臺灣賓士公司均具狀表示原諒被告，請求從輕處理（
      見本院卷第49頁、52頁），併參酌其等犯罪之動機、目的
      、手段等一切情狀，分別量處如主文所示之刑，並均諭知
      易科罰金之折算標準，又本案被告等人犯行時間係在96年
      4 月24日以前，合於中華民國九十六年罪犯減刑條例所規
      定之減刑條件，應依該條例第2 條第1 項第3 款之規定減
      其宣告刑2 分之1 。被告李明哲、李松柏、廖寶琴、伍尚
      中前未曾受有期徒刑以上刑之宣告，被告王進發前雖有前
      科，並受有期徒刑以上之刑宣告，惟於執行完畢後5 年以
      內未曾因故意犯罪受有期徒刑以上刑之宣告等情，有臺灣
      高等法院被告全國前案紀錄表在卷可稽，其等於本院審理
      時坦認犯行，並經億利公司及臺灣賓士公司表示原諒，其
      等因一時失慮，致罹刑章，本院認被告經此偵審程序，應
      知警惕而無再犯之虞，前開所宣告之刑以暫不執行為適當
      ，爰分別依刑法第74條第1 項第1 款、第2 款之規定，諭
      知緩刑2 年，以勵自新。
（四）關於易科罰金折算之規定，依臺灣高等法院暨所屬法院95
      年度法律座談會刑事類提案第3 號研討結果，認易刑處分
      不包括在「綜其全部罪刑之結果而為比較」之範圍內，可
      割裂分別適用，適用最有利於行為人之法律，合先敘明。
      查修正前刑法第41條第1 項前段規定：「犯最重本刑為5
      年以下有期徒刑以下之刑之罪，而受6 個月以下有期徒刑
      或拘役之宣告，因身體、教育、職業、家庭之關係或其他
      正當事由，執行顯有困難者，得以1 元以上3 元以下折算
      1 日，易科罰金。」又依當時仍適用之罰金罰鍰提高標準
      條例第2 條規定（現已刪除），應就其原定數額提高為1
      百倍折算1 日，經算為新臺幣後，應以新臺幣3 百元以上
      9 百元以下折算1 日。而被告行為後，刑法第41條第1 項
      前段已修正為：「犯最重本刑為5 年以下有期徒刑以下之
      刑之罪，而受6 個月以下有期徒刑或拘役之宣告者，得以
      新臺幣1 千元、2 千元或3 千元折算1 日，易科罰金。」
      經比較新舊法適用結果，新法之規定非有利於被告，依刑
      法第2 條第1 項前段，應依被告行為時之修正前規定，即
      適用修正前刑法第41條第1 項前段之規定，諭知減刑後易
      科罰金之折算標準。
三、據上論斷，應依刑事訴訟法第449 條第2 項、第3 項，修正
    前商業會計法第71條第1 款，修正後刑法第2 條第1 項前段
    及但書、第11條前段、刑法第28條、第31條第1 項但書、第
    74條第1 項第1 款、修正前刑法第28條、修正前刑法第41
    條第1 項前段、修正前刑法第74條第1 項第1 款、第2 款，
    廢止前罰金罰鍰提高標準條例第2 條，現行法規所定貨幣單
    位折算新臺幣條例第2 條，中華民國九十六年罪犯減刑條例
    第2 條第1 項第3 款、第7 條、第9 條，判決如主文。
四、如不服本判決，得於簡易判決送達之日起10日內，向本院提
    出上訴。
本案經檢察官徐文豪到庭執行職務。
中    華    民    國   100    年    12    月    30    日
                  刑事第二十庭  法  官  顧正德
以上正本證明與原本無異。
如不服本判決應於收受送達後10日內向本院提出上訴書狀，並應
敘述具體理由；其未敘述上訴理由者，應於上訴期間屆滿後20日
內向本院補提理由書（均須按他造當事人之人數附繕本）「切勿
逕送上級法院」。告訴人或被害人如對於本判決不服者，應具備
理由請求檢察官上訴，其上訴期間之計算係以檢察官收受判決正
本之日期為準。
                                書記官  郭錦賢
中    華    民    國   100    年    12    月    30    日
附錄本案論罪科刑法條：
商業會計法第71條
商業負責人、主辦及經辦會計人員或依法受託代他人處理會計事
務之人員有下列情事之一者，處5 年以下有期徒刑、拘役或科或
併科新臺幣60萬元以下罰金：
一、以明知為不實之事項，而填製會計憑證或記入帳冊。
二、故意使應保存之會計憑證、會計帳簿報表滅失毀損。
三、偽造或變造會計憑證、會計帳簿報表內容或毀損其頁數。
四、故意遺漏會計事項不為記錄，致使財務報表發生不實之結果
    。
五、其他利用不正當方法，致使會計事項或財務報表發生不實之
    結果。